臺灣臺中地方法院民事判決
110年度訴字第2854號
原      告    李麗華  
兼訴訟代理人  張棋龍  

被      告    中華開發資產管理股份有限公司
              三資產管理股份有限公司)

法定代理人    林德雲  
訴訟代理人    莊子賢律師
上列當事人間確認本票債權不存在等事件，本院於民國111年2月
9日言詞辯論終結，判決如下：
    主      文
一、確認本院99年度司執字第83351號債權憑證所載被告對原告
    之本票票據請求權（即票款新台幣137萬8270元及自民國91
    年8月28日至清償日止按週年利率8.4％計算之利息之請求權
    ）不存在。
二、被告不得再執上開債權憑證及其後換發之債權憑證對原告聲
    請強制執行。
三、訴訟費用由被告負擔。　　
    事實及理由
壹、程序方面：
    按訴狀送達後，原告不得將原訴變更或追加他訴，但擴張或
    減縮應受判決事項之聲明者不在此限，民事訴訟法第255條
    第1項第3款定有明文。經查，原告起訴時原聲明求為：「㈠
    確認本院99年度司執字第83351號債權憑證所載被告對原告
    之本票債權（即票款新臺幣（下同）137萬8270元及自民國9
    1年8月28日至清償日止按週年利率8.4％計算之利息債權）及
    請求權不存在。㈡被告不得再執上開債權憑證及其後換發之
    債權憑證對原告聲請強制執行。」之判決。嗣於起訴狀繕本
    送達後，將上開聲明㈠更正為如主文第一項所示，核屬減縮
    應受判決事項之聲明，合於前揭規定。
貳、原告主張：
　　訴外人臺中市第十一信用合作社（下稱十一信）執有原告於
    87年12月16日共同簽發面額400萬元、到期日為90年12月10
    日之本票1紙（下稱系爭本票），嗣十一信於90年9月14日由
    訴外人合作金庫商業銀行股份有限公司（下稱合作金庫）概
    括承受。合作金庫於系爭本票到期後，執系爭本票向本院聲
    請本票裁定，經本院以90年度票字第12302號裁定准予強制
    執行，合作金庫遂執上開裁定為執行名義，聲請對原告為強
    制執行，經本院91年度執卯字第9755號強制執行後，尚餘13
    7萬8270元及自91年8月28日至清償日止按週年利率8.4％計算
    之利息（下稱系爭債權餘額）未受償，而經本院核發91年度
    執卯字第9755號債權憑證（下稱9755號債權憑證）。後合作
    金庫將9755號債權憑證所示之債權讓與被告，經被告以9755
    號債權憑證為執行名義，聲請對原告為強制執行，先後換發
    本院99年度司執字第47232號債權憑證、99年度司執字第833
    51號債權憑證。惟本院91年度執卯字第9755號強制執行程序
    至遲於91年12月31日即已終結，則依票據法第22條第1項規
    定，系爭本票之消滅時效為3年，被告對原告之票據債權請
    求權至遲於94年12月31日消滅，而被告遲至99年間始聲請99
    年度司執字第47232號及99年度司執字第83351號之強制執行
    ，然消滅時效完成後，再聲請強制執行，不生中斷時效之法
    律效果，原告既已主張時效完成之抗辯，系爭本票債權之請
    求權應歸於消滅而不存在等語。並聲明：如主文所示。
參、被告方面：
　　系爭本票債權請求權縱已罹於時效，惟原告僅取得拒絕給付
    之抗辯權，被告對原告之系爭本票債權仍存在等語，資為抗
    辯。並聲明：原告之訴駁回。
肆、得心證之理由：
　一、按確認法律關係之訴，非原告有即受確認判決之法律上利
      益者，不得提起之，民事訴訟法第247條第1項定有明文。
      所謂即受確認判決之法律上利益，係指法律關係之存否不
      明確，原告主觀上認其在法律上之地位有不安之狀態存在
      ，且此種不安之狀態，能以確認判決將之除去者而言（最
      高法院52年度台上字第1240號號判決意旨參照）。本件原
      告主張被告就系爭本票對原告之票據債權請求權不存在，
      為被告所否認，是兩造對被告就系爭本票票據請求權存否
      有所爭執而不明確，而被告已執有債權憑證得隨時對原告
      之財產聲請強制執行，致原告私法上地位有不安之狀態，
      且此種不安之狀態，能以確認判決將之除去，堪認原告有
      即受確認判決之法律上利益，合先敘明。
　二、原告主張其於87年12月16日簽發系爭本票交付十一信，十
      一信於90年9月14日由合作金庫概括承受，合作金庫於系
      爭本票到期後，聲請本院以90年度票字第12302號裁定准
      予強制執行後，以上開裁定為執行名義，聲請對原告為強
      制執行，經本院91年度執卯字第9755號強制執行後，尚有
      系爭債權餘額未受償，本院乃核發9755號債權憑證，嗣合
      作金庫將9755號債權憑證所示系爭本票債權讓與被告，經
      被告先後換發本院99年度司執字第47232號債權憑證、99
      年度司執字第83351號債權憑證等語，為被告所不爭執，
      且有原告提出之系爭本票及本院99年度司執字第47232號
      債權憑證、99年度司執字第83351號債權憑證影本在卷可
      按，並經調閱本院99年度司執字第47232號、99年度司執
      字第83351號、100年度司執字第87071號、109年度司執字
      第102455號強制執行卷宗查核無訛，自堪信為真正。
  三、按「票據上之權利，對匯票承兌人及本票發票人，自到期
      日起算；見票即付之本票，自發票日起算；三年間不行使
      ，因時效而消滅。」票據法第22條第1項前段定有明文。
      次按「消滅時效，自請求權可行使時起算。」、「消滅時
      效，因左列事由而中斷：一、請求。二、承認。三、起訴
      。左列事項，與起訴有同一效力：…五、開始執行行為或
      聲請強制執行。」、「時效中斷者，自中斷之事由終止時
      ，重行起算。…經確定判決或其他與確定判決有同一效力
      之執行名義所確定之請求權，其原有消滅時效期間不滿五
      年者，因中斷而重行起算之時效期間為五年。」、「時效
      完成後，債務人得拒絕給付。」民法第128條前段、第129
      條、第137條第1、3項、第144條第1項分別定有明文。又
      消滅時效完成後，債務人即有拒絕給付之抗辯權，經債務
      人為抗辯後，債權本身雖不消滅，然債權人之請求權則歸
      於消滅。且消滅時效完成後，如債權人依原執行名義或債
      權憑證聲請法院再行強制執行時，亦不生中斷時效或中斷
      事由終止重行起算時效之問題（最高法院89年度台上字第
      1623號判決意旨參照）。
  四、經查，9755號債權憑證之原始執行名義為本院90年度票字
      第12302號本票准許強制執行裁定，為兩造所不爭執，且
      有9755號債權憑證附於本院99年度司執字第47232號卷可
      按。按之本票准許強制執行裁定為非訟裁定，並無與確定
      判決同一之效力，並無民法第137條第3項規定之適用，是
      被告就9755號債權憑證所示之系爭本票票據債權請求權消
      滅時效為3年，而依9755號債權憑證所載，本院係於91年9
      月23日核發9755號債權憑證，則被告自91年9月24日起即
      得執9755號債權憑證行使系爭本票票據債權請求權，是系
      爭本票票據債權之請求權消滅時效自91年9月24日重行起
      算、至94年9月23日即屆滿3年而完成。被告雖於消滅時效
      完成後，曾於96年7月11日以9755號債權憑證為執行名義
      ，向臺灣南投地方法院聲請強制執行（見本院99年度司執
      字第47232號卷附9755號債權憑證後附執行記錄表），嗣
      並自99年6月14日起（見本院99年度司執字第47232號卷內
      強制執行聲請狀上本院收狀日期章戳）先後多次向本院聲
      請強制執行，仍不生中斷時效或中斷事由終止重行起算時
      效之問題，原告就系爭本票票據債權得主張時效抗辯，揆
      諸前開說明甚明。基上，本件既經原告以系爭本票票據債
      權業因消滅時效完成而為時效抗辯，則系爭本票票據債權
      之請求權自因罹於時效而消滅，原告並依民法第144條第1
      項規定得拒絕給付。從而，被告訴請確認被告就系爭本票
      對原告之票據債權請求權不存在，並請求判命被告不得再
      以本院99年度司執字第83351號債權憑證及其後換發之債
      權憑證對原告為強制執行，於法自屬有據，應予准許，爰
      判決如主文所示。
  五、本件判決之結果已臻明確，兩造其餘攻擊防禦方法，經審
      酌均於判決結果不生影響，毋庸一一贅述，附此敘明。
伍、訴訟費用負擔之依據：民事訴訟法第78條。
中　　華　　民　　國　　111 　年　　3 　　月　　11　　日
                  民事第二庭    法  官 呂麗玉
正本係依原本製作。
如對本判決上訴，須於判決送達後20日內向本院提出上訴狀，如
委任律師提起上訴者，應一併繳納上訴審裁判費。 
中　　華　　民　　國　　111 　年　　3 　　月　　11　　日
                                書記官  巫偉凱